ACORDAO-COMPLETO-2336323

ACÓRDÃO 2844/2019 ATA 9/2019 - PRIMEIRA CÂMARA

VISTOS, relatados e discutidos estes autos da Tomada de Contas Especial instaurada pelo Ministério do Turismo-MTur em desfavor do Sr. Francisco Evanderto Almeida, ex-Prefeito de Assaré/CE, tendo em vista a impugnação total das despesas do Convênio 703.045/2009 em decorrência da não apresentação de documentação complementar de prestação de contas.
       ACORDAM os Ministros do Tribunal de Contas da União, reunidos em Sessão da 1ª Câmara, ante as razões expostas pelo Relator, em: 
        9.1. nos termos dos arts. 1º, inciso I, 16, inciso II, e 18 da Lei 8.443/1992, julgar regulares com ressalva as contas do Sr. Francisco Evanderto Almeida, expedindo-se-lhe quitação; 
        9.2. dar ciência deste Acórdão ao Ministério do Turismo.

Tomada de Contas Especial instaurada pelo Ministério do Turismo tendo em vista a impugnação total das despesas do Convênio 703.045/2009, cujo objeto visava o incentivo do turismo mediante o apoio do projeto V Patativa do Assaré em Arte e Cultura, cem anos de Poesia.

Primeira Câmara

Município de Assaré/CE.

3. Responsável: Francisco Evanderto Almeida (XXX.620.033-XX).

13.1. Ministros presentes: Walton Alencar Rodrigues (Presidente) e Vital do Rêgo.
13.2. Ministro-Substituto convocado: Marcos Bemquerer Costa (Relator).
13.3. Ministro-Substituto presente: Weder de Oliveira.

MARCOS BEMQUERER

Trata-se da Tomada de Contas Especial instaurada pelo Ministério do Turismo – MTur em desfavor do Sr. Francisco Evanderto Almeida, ex-Prefeito de Assaré/CE, tendo em vista a impugnação total das despesas do Convênio 703.045/2009 em decorrência da não apresentação de documentação complementar de prestação de contas.
2.	Aquele ajuste, que vigeu de 3/3 a 6/6/2009, teve por objeto incentivar o turismo mediante apoio do projeto “V Patativa do Assaré em Arte e Cultura, cem anos de Poesia” (peça 1, pp. 5 e 35) .
3.	Os recursos federais alocados à avença, no valor de R$ 200.000,00, repassados mediante a Ordem Bancária 2009OB800314, foram creditados na conta específica do ajuste em 8/4/2009 (peça 1, p. 93) , sendo de R$ 9.300,00 a contrapartida municipal. 
4.	Após analisar a prestação de contas encaminhada (peça 1, pp. 69/126) , o MTur concluiu que a documentação não apresentava elementos suficientes que permitissem a emissão de parecer técnico conclusivo a respeito do cumprimento do objeto, razão pela qual efetuou diligência junto ao convenente (peça 1, pp. 127/155) .
5.	Ante a falta de resposta, o Ministério do Turismo instaurou a presente TCE (peça 1, pp. 173/181) .
6.	Encaminhados os autos à Controladoria-Geral da União – CGU, aquele órgão devolveu o processo para o MTur reanalisá-lo, em função de documentação apresentada pelo responsável (peça 1, p. 189) .
7.	Efetuado o reexame das contas, o Ministério do Turismo concluiu pela glosa integral das despesas do convênio em razão, dentre outras, das seguintes irregularidades (peça 1, pp. 233/243) : i) Nota Fiscal sem discriminação detalhada dos serviços prestados; ii) assinatura de contrato em data anterior a de início da vigência do convênio; iii) não apresentação do comprovante de pagamento efetuado à empresa contratada; e iv) falta de especificação do valor pago à Banda de Médio Porte, tendo em vista que a contratação dos artistas não ocorreu diretamente ou por meio de empresários exclusivos.
8.	O MTur notificou o Município de Assaré/CE e o ex-Prefeito acerca da reprovação da prestação de contas (peça 1, pp. 289/307 e 323) , e como não houve resposta, elaborou novo Relatório do Tomador de Contas, imputando débito no valor original de R$ 199.997,93 ao Sr. Francisco Evanderto Almeida (peça 1, p. 331/339) .
9.	A Secretaria Federal de Controle Interno certificou a irregularidade das contas (peça 1, p. 367) e a autoridade ministerial competente manifestou haver tomado conhecimento das conclusões contidas no Certificado (peça 1, p. 373) .
10.	No âmbito deste Tribunal, a então Secex/SC efetuou, por delegação de competência, a citação do Sr. Francisco Evanderto Almeida pelo débito de R$ 200.000,00, abatido o valor de R$ 46,64, em função da não comprovação da boa e regular aplicação dos recursos recebidos no âmbito do Convênio 703.045/2009 (peças 3, p. 45, 4, 6 e 7) . 
11.	Carreadas as respectivas alegações de defesa, a unidade técnica analisou-as na instrução constante da peça 11, concluindo, em síntese, que o ex-Prefeito não havia encaminhado ao processo documentação hábil a demonstrar a regular aplicação da verba conveniada. 
12.	Propôs, desse modo: i) julgar irregulares as contas do Sr. Francisco Evanderto Almeida, condenando-o ao pagamento do débito em valor histórico de R$ 200.000,00, abatendo-se na oportunidade a quantia de R$ 46,64; ii) aplicar-lhe a multa prevista no art. 57 da Lei 8.443/1992; e iii) enviar cópia do acórdão que vier a ser proferido à Procuradoria da República no Estado do Ceará (peças 11, pp. 7/8 e 12) .
13. 	O encaminhamento acima descrito contou com a anuência do Parquet especializado (peça 13) .
14.	Estando os autos em meu Gabinete, o responsável apresentou novos elementos (peças 14/17) , motivo pelo qual determinei a restituição dos autos à Secex/SC para nova análise da matéria (peça 18) .
15.	A seguir, transcrevo excerto da nova instrução lançada pela unidade técnica acerca da documentação complementar encaminhada pelo ex-alcaide (peça 22) :
“8. À peça 14, o Sr. Francisco Evanderto Almeida apresentou extrato bancário da conta específica do ajuste, ofício do responsável, na condição de prefeito do município de Assaré, com autorização de transferência do valor integral do convênio para a empresa Rosifram Pereira da Silva ME e comprovante da citada transferência.
9. Já à peça 15, o responsável traz informações sobre arquivamento de inquérito civil público promovido pela Procuradoria da República, polo Juazeiro do Norte/CE, que tratou da execução do Convênio MTur 703045/2009. O referido inquérito civil foi arquivado porque o Ministério Público entendeu inexistente ato de improbidade administrativa e que as falhas verificadas eram formais. Cópia do processo da Procuradoria da República foi juntada aos autos à peça 15, o qual apresenta diversas páginas idênticas a algumas constantes da prestação de contas à peça 1.
10. O ex-prefeito juntou, posteriormente, novos elementos com esclarecimentos adicionais (peça 17) . O responsável alega, em síntese, que:
a) ao contrário do registrado na instrução precedente, há comprovação de veiculação de mídias de rádio e TV, tendo em vista que a Nota Técnica de Reanálise 306/2012, do MTur, confirma o encaminhamento da documentação àquela pasta ministerial (peça 17, p. 1-2) ;
b) há nos autos comprovação efetiva do pagamento efetuado à empresa contratada, às peças 14 e 15 (peça 17, p. 2-3) ;
c) a nota fiscal 345, da empresa contratada, encontra-se nos autos, está devidamente atestada e nela estão identificados o número do ajuste e o número do processo licitatório;
d) a discriminação detalhada dos serviços nas notas fiscais é matéria controversa no TCU, conforme registrado pelo Ministro Vital do Rêgo no Voto do Acórdão 4179/2017-TCU-Segunda Câmara (peça 17, p. 3-4) ;
e) a publicação do extrato do termo de contrato e do termo de adjudicação e de homologação da licitação ocorreram em linha com jurisprudência dominante do STJ, que orienta a publicação de leis e atos administrativos por meio de fixação na Prefeitura e na Câmara quando o município não possuir imprensa oficial ou diário oficial, sendo que tal falha pode ser considerada de natureza formal (peça 17, p. 4) ;
f) a realização de procedimento licitatório não configura realização de despesa e a lei veda a realização de liquidação e pagamento antes da efetiva prestação do objeto do empenho e, portanto, antes da formalização de convênio para despesas já realizadas (peça 17, p. 4-5) ;
g) o convênio foi celebrado em 3/3/2009, o evento ocorreu nos dias 3 a 6/3/2009 e o pagamento foi efetuado em 8/4/2009, sendo que a publicação no Diário Oficial da União (DOU) , de responsabilidade do concedente, ocorreu em 23/3/2009 (peça 17, p. 5) ;
h) há documentos comprobatórios suficientes para comprovar a execução do objeto pactuado, não sendo possível justificar a ocorrência de dano ao erário, sob pena de enriquecimento ilícito da União, conforme diversos julgados em que falhas como as apontadas neste processo foram consideradas formais: Acórdão 4147/2017-TCU-Segunda Câmara, Ministro Relator Vital do Rêgo; 3.081/2016/TCU-Segunda Câmara, Ministra Relatora Ana Arraes; 5.399/2016-TCU-Segunda Câmara, Relator Ministro Substituto André Luis de Carvalho; 7.464/2015-TCU-Segunda Câmara, Relator Ministro Substituto André Luis de Carvalho; 1.908/2015-TCU-Segunda Câmara, Ministro Relator Raimundo Carreiro; 5.223/2015-TCU-Segunda Câmara, Relator Ministro Substituto Marcos Bemquerer; 6.814/2014-TCU-Segunda Câmara, Ministro Relator Ministro Substituto Marcos Bemquerer; 6.807/2014-TCU-Segunda Câmara, Relator Ministro Substituto Marcos Bemquerer (peça 17, p. 5-10) ;
i) a execução física e financeira do convênio foi objeto de inquerido civil público instaurado pela Procuradoria da República Polo Juazeiro do Norte/Iguatu que concluiu, ao final, que nada havia irregular (peça 17, p. 10) .
11.	Nesse contexto, o responsável solicitou o julgamento pela regularidade com ressalvas das presentes contas e juntou os seguintes documentos: Nota Técnica de Reanálise 306/2012 (peça 17, p. 12-16) ; comprovante de entrega da documentação e esclarecimentos constantes das peças 14 e 15 (peça 17, p. 18-26) ; nota fiscal da contratação, recibo de pagamento assinado pela empresa contratada, comprovante de retenção de imposto de renda e imposto sobre serviços (peça 17, p. 28-33) ; termo de adjudicação e homologação da licitação realizada, cópia do contrato celebrado, extrato de publicação do contrato (peça 17, p. 35-40) ; cópia do termo de convênio, extrato de publicação e informações sobre o ajuste (peça 17, p. 42-57) .
Análise
12. Após exame de mérito por esta Unidade Técnica e manifestação do Ministério Público, o responsável manifestou-se nestes autos em quatro oportunidades: apresentou comprovação da transferência dos valores do ajuste à empresa contratada, demonstrou o arquivamento do inquérito civil público promovido pela Procuradoria da República em Pernambuco, solicitou sustentação oral e apresentou novos esclarecimentos, argumentos e documentos.
13. Entre as irregularidades constatadas encontrava-se a falta de comprovação de pagamento da empresa contratada:
‘24. No que tange às ressalvas financeiras, a documentação apresentada junto às alegações defesa não apresenta, por exemplo, comprovante de pagamento da empresa contratada para realização do evento objeto do convênio. O extrato da conta corrente registra uma transferência em 6/4/2009 no valor de R$ 209.300,00, valor idêntico ao total previsto para o convênio e o contratado com a empresa vencedora da licitação (peça 8, p. 58) . Todavia, não há informação acerca do credor dessa transferência.
25. Assim, não é possível comprovar que o referido valor foi pago à empresa Arara Som Produções, vencedora da licitação. Na verdade, tudo indica que essa transferência não tenha sido feita diretamente à referida empresa, tendo em vista que há recibo da Arara Som Produções mencionando o valor líquido de R$ 188.788,00 que teria recebido após desconto dos tributos (peça 8, p. 66) . Portanto, não há nos autos informações exatas sobre a destinação dos recursos federais, não sendo possível estabelecer o nexo causal entre as despesas realizadas e os recursos repassados por meio do Convênio 703045/2009 (peça 11) .’
14. O ex-prefeito trouxe aos autos comprovação do pagamento à empresa contratada e, inclusive, das retenções de imposto de renda e de imposto sobre serviços (peça 14, p. 3-6, e peça 17, p. 31-33) . Dessa forma, o responsável conseguiu demonstrar o nexo causal entre os recursos federais repassados e a execução do objeto pactuado no Convênio MTur 703045/2009.
15. A falta de publicação do extrato do termo de contrato e do termo de adjudicação e homologação da licitação em diário oficial foram justificados pelo responsável com base em decisão do STJ. Foi apresentado julgado de 1997 autorizando a publicação de leis e atos administrativos por meio de afixação na prefeitura ou Câmara de Vereadores quando o município não possui imprensa oficial. 
16. Verifica-se que a jurisprudência recente do STJ permanece no mesmo sentido, conforme registrado na ementa do acórdão abaixo:
‘PROCESSUAL CIVIL E ADMINISTRATIVO. AGRAVO INTERNO NO RECURSO ESPECIAL. PUBLICAÇÃO OFICIAL DA LEI NA PREFEITURA. AUSÊNCIA DE IMPRENSA OFICIAL. POSSIBILIDADE. AGRAVO INTERNO DO MUNICÍPIO DE AXIXÁ/MA DESPROVIDO.
1. A jurisprudência do STJ firmou-se em que se o Município não possui órgão de imprensa oficial é válida a publicação das leis e dos atos administrativos municipais através da afixação dos seus termos na sede da prefeitura (AgRg no AREsp. 832.803/RS, Rel. Min. MAURO CAMPBELL MARQUES, DJe 8.3.2016) .
2. Agravo Interno do Município de Axixá/MA desprovido. (AgInt no REsp 1571054/MA, Rel. Min. Ministro Napoleão Nunes Maia Filho, DJe 09/03/2017) .’
17. No que concerne à nota fiscal sem a discriminação detalhada dos serviços, o responsável buscou argumentar que o assunto não é pacífico neste Tribunal. Com efeito, esta Corte tem examinado processos e dado encaminhamentos distintos acerca da aceitação ou não de notas fiscais sem o detalhamento dos serviços contratados. Isso em razão da necessidade de examinar cada caso específico. 
18. Neste processo, o responsável não havia sequer demonstrado que, efetivamente, os recursos do ajuste haviam sido repassados à empresa contratada para realizar o objeto pactuado. Uma vez verificado o nexo causal, pode-se considerar a nota fiscal da empresa, que contém registro do Convênio MTur 703045/2009 e do pregão a partir do qual derivou a contratação (peça 1, p. 107) . O termo de contrato entre o município de Assaré e a empresa, por sua vez, faz menção ao pregão realizado e à proposta apresentada, a qual se encontra no Siconv e foi juntada ao processo. A proposta apresenta os itens detalhados conforme plano de trabalho (peças 19 e 20) .
19. Considerando que houve a realização de licitação, a empresa contratada celebrou termo de contrato com proposta detalhada, emitiu nota fiscal com data posterior à realização do evento e recebeu o pagamento após o repasse federal e com recursos do ajuste, essa falha pode ser considerada formal.
20. Há evidências de que o evento foi realizado. Mesmo passados mais de nove anos da realização do evento, ainda é possível encontrar notícias sobre sua realização. Verificou-se, inclusive, que, por meio de portaria publicada no Diário Oficial do Estado do Ceará, o superintendente da Polícia Civil autorizou o reforço da segurança na cidade de Assaré/CE nos dias do evento, em decorrência da expectativa de grande público, incluindo autoridades, turistas e a comunidade (peça 21) . 
21. Outras notícias da internet, à peça 2, informam, inclusive, nome de artistas e bandas que se apresentariam no evento. Igualmente, nada obstante o princípio da independência das instâncias, convém observar análise do Ministério Público Federal sobre o caso no processo de inquérito civil público que foi arquivado, uma vez que, após análise de dados e outras diligências realizadas por aquele órgão e que não constam deste processo, aquele Parquet concluiu pela efetiva realização do evento:
‘Com efeito, a inexistência de fotografias que permitam verificar se a quantidade de banheiros químicos especificada no Plano de Trabalho corresponde de fato a quantidade posta à disposição do público, não permite, de pronto, a conclusão a contrário sensu de que estes não foram locados na quantidade exigida. Outrossim, passados quatro anos desde a realização do evento é impossível aferir se a quantidade foi a especificada no plano de trabalho.
Ademais, no que se refere ao item ‘c’ supra, em consulta a internet verificou-se que o evento se realizou efetivamente entre os dias 01 a 05 de março de 2009, ao contrário do que se encontrava previsto no plano de trabalho (03 a 05 de março de 2009) , motivo pelo qual o show da banda ‘Os Nonatos’ se realizou num dia anterior ao disposto no plano de trabalho. Ressalte-se que a extensão do período dos festejos não implica na malversação das verbas públicas.
Com relação ao item ‘b’ supra, em consulta a internet verificou-se que se apresentaram no evento bandas consideradas de grande porte à época, tais com: ‘Fagner’, ‘Mastruz com Leite’ e ‘Dominguinhos’.
No que se refere ao item ‘d’ supra, a mesma consulta a internet revelou a apresentação de diversos grupos locais, dentre os quais se encontram: Cícero do Assaré, Gildário do Assaré, um Encontro de Sanfoneiros e o Festival de Cantadores e Repentistas (peça 15, p. 192-193) .
22. Assim, considerando que o evento foi realizado, que houve licitação para contratação da empresa para realização do V Patativa do Assaré em Arte e Cultura, que está comprovado o nexo causal entre os recursos federais repassados e o pagamento efetuado para a empresa contratada, que foi realizada uma contratação global, a qual ficou devidamente demonstrada e que não há nos autos menção a superfaturamento, o dano ao erário pode ser afastado.
23. Por outro lado, a inclusão de informações falsas na proposta encaminhada ao MTur persiste e não pode ser desprezada. Note-se que, caso tivesse sido informada a data correta na proposta final apresentada ao MTur, o convênio sequer teria sido assinado. 
24. A mesma portaria da Polícia Civil do Estado do Ceará utilizada para corroborar a realização do evento também comprova a sua realização nos dias 1º a 5/3/2009. Dessa forma, a análise empreendida sobre o assunto na instrução anterior, à peça 11, permanece válida:
‘29. Em sua defesa, o responsável reconheceu que o evento iniciou antes de 3/3/2009 (data que consta no termo de convênio como data da celebração do ajuste) e que adaptou o plano de trabalho mantendo o mesmo valor de forma que a realização do evento estivesse dentro da validade do ajuste. Pesquisa ao Siconv apresenta justificativa do projeto mencionando a realização do evento em três dias, diferente da cópia da proposta apresentada pelo ex-gestor (peça 8, p. 14) .
30. Além disso, o responsável afirma que o convênio foi celebrado em 6/4/2009 e não em 3/3/2009 como consta no termo do convênio. Para comprovar sua afirmação, o responsável apresenta histórico do Siconv que registra a assinatura do convênio na data mencionada pelo ex-prefeito: 6/4/2009 (peça 8, p. 13) . 
31. Note-se que, muito embora a situação do convênio tenha sido alterada para ‘assinado’ em 3/3/2009, o convênio foi criado nessa data, mas a assinatura só foi efetivada, segundo os registros do próprio Siconv, em 6/4/2009, um mês após o fim do V Patativa do Assaré em Arte e Cultura (peça 8, p. 13) . Em linha com a argumentação do ex-prefeito, verifica-se que a Ordem Bancária, que só poderia ser emitida após a assinatura do ajuste, é de 6/4/2009 e o crédito na conta corrente ocorreu em 8/4/2009.
32. Portanto, conclui-se que o convênio como um todo é irregular, pois foi firmado para custear a realização de um evento que já havia ocorrido, não sendo possível a aprovação das presentes contas. Não é demais lembrar que a liberação dos recursos somente em 8/4/2009 afrontou o art. 42 da Portaria Interministerial 127/2008, a qual estabelecia que a liberação de recursos deveria obedecer ao cronograma de desembolso previsto no Plano de Trabalho e guardar consonância com as metas e fases de execução do objeto do instrumento (...) .
33. Quanto à alegação de que o Ministério do Turismo tinha ciência da duração e datas de início e fim do V Patativa do Assaré em Arte e Cultura, deve-se ressaltar que, muito embora o fato de a intempestividade do MTur no exame das propostas de convênio, na celebração dos ajustes e no repasse de recursos ser verificada em diversos processos examinados por este Tribunal, não é possível afirmar que o representante daquela pasta ministerial que assinou o termo de convênio tivesse total ciência desse fato, uma vez que o termo de ajuste apresentado para assinatura já vem acompanhado de planos de trabalho que sofreram alterações e estão ‘adequados’ para atender às restrições impostas nos normativos vigentes.
34. Contudo, uma vez que diversos servidores do Ministério do Turismo estão agindo de forma a contribuir para a celebração de ajustes e liberação de recursos que não observam todos os ditames legais, este Tribunal vem tratando do assunto em diversos processos, fazendo determinações, recomendações e, inclusive, aplicando sanções a servidores do MTur, como no caso do Acórdão 7307/2013-TCU-Plenáriorimeria Câmara [Ministro Relator Valmir Campelo].
35. Para esclarecer o encaminhamento que este Tribunal vem dando ao caso, pode-se citar o Acórdão 5078/2009-TCU-Segunda Câmara [Ministro Relator André de Carvalho], que, ao examinar relatório de auditoria apresenta diversas determinações e recomendações a órgãos do Ministério de Turismo (...) .’
25. As irregularidades aqui examinadas são graves. Assim, mesmo afastado o débito, mostra-se necessário manter a proposta de julgamento pela irregularidade das contas e aplicação de multa ao ex-prefeito. Contudo, o fundamento da multa deve ser alterado para o art. 58, incisos I e II, da Lei 8.443/1992, tendo em vista ter cometido ato com grave infração à norma legal, mais que isso, ter afrontado princípios basilares da Administração Pública. Isso porque o responsável desrespeitou o princípio da moralidade ao não agir com base ética na condução do ajuste, desde a sua proposição, bem como os princípios da transparência e da lealdade e boa-fé. O gestor público não pode agir de forma astuciosa com o intuito de confundir ou atrapalhar demais gestores ou os cidadãos. 
26. Tal conduta afasta qualquer possibilidade de boa-fé do responsável. Ademais, como já mencionado na instrução precedente, a jurisprudência desta Corte de Contas é pacífica no sentido de que em processos atinentes ao exercício do controle financeiro da Administração Pública, a boa-fé deve ser demonstrada e comprovada, nunca é presumida:
‘39. Tal interpretação decorre da compreensão de que, relativamente à fiscalização dos gastos públicos, privilegia-se a inversão do ônus da prova, pois cabe ao gestor comprovar a boa aplicação dos dinheiros e valores públicos sob sua responsabilidade. Nesse contexto, e após exame de toda a documentação carreada aos autos, não há como se vislumbrar a boa-fé na conduta do responsável, [pois] não foram constatados atos ou fatos atenuantes os quais pudessem apontar para atitude zelosa e diligente do responsável na gestão da coisa pública. Com efeito, também não alcançou ele o intento de comprovar a correta aplicação dos recursos que lhe foram confiados, restringindo-se a apresentar alegações incapazes de elidir a irregularidade cometida.
40. Sobre o assunto, o art. 202, § 6º, do Regimento Interno/TCU, estabelece que, não restando configurada de forma objetiva a boa-fé dos responsáveis, o Tribunal proferirá, desde logo, o julgamento definitivo de mérito pela irregularidade das contas (...) .’
CONCLUSÃO
27. Em face da comprovação da efetiva transferência dos recursos à empresa contratada para realização do objeto pactuado no Convênio MTur 703045/2009 e das novas argumentações trazidas ao processo pelo responsável, propõe-se afastar o débito anteriormente apurado, mantendo a proposta de julgamento pela irregularidade das contas do Sr. Francisco Evanderto Almeida, com a aplicação da multa prevista no art. 58, incisos I e II, da Lei 8.443/1992.”
16.	O Ministério Público especializado de seu turno, em parecer da lavra do Subprocurador-Geral Paulo Soares Bugarin, anuiu ao encaminhamento alvitrado pela unidade técnica (peça 25) .
		É o Relatório.

Marcos Ronny Moura Saldanha, OAB/CE 9.837.

Subprocurador-Geral Paulo Soares Bugarin.

TOMADA DE CONTAS ESPECIAL. MUNICÍPIO DE ASSARÉ/CE. CONVÊNIO. MINISTÉRIO DO TURISMO. PROJETO "V PATATIVA DO ASSARÉ EM ARTE E CULTURA, CEM ANOS DE POESIA". NÃO ENCAMINHAMENTO DE DOCUMENTAÇÃO REQUISITADA PELO CONCEDENTE A TÍTULO DE COMPLEMENTAÇÃO DA PRESTAÇÃO DE CONTAS. CITAÇÃO. ALEGAÇÕES DE DEFESA. COMPROVAÇÃO DA BOA E REGULAR APLICAÇÃO DO RECURSO FEDERAL. REPASSE DA VERBA CONVENIADA EM DATA POSTERIOR À REALIZAÇÃO DO AJUSTE. CONTAS REGULARES COM RESSALVA. 1) Julgam-se regulares com ressalva as contas do responsável quando evidenciarem impropriedade ou qualquer outra falta de natureza formal de que não resulte dano ao Erário. 2) A liberação dos recursos em data posterior à realização do evento objeto do convênio pode não configurar irregularidade grave, se a transferência dos recursos ocorrer na vigência do ajuste, uma vez que a ausência de disponibilidade financeira não necessariamente impede a realização do objeto, ou seja, a realização das despesas correspondentes na época própria, para posterior pagamento.

TOMADA DE CONTAS ESPECIAL (TCE)

Secretaria do Tribunal de Contas da União no Estado de Santa Catarina - Sec-SC.

Em exame a Tomada de Contas Especial instaurada pelo Ministério do Turismo – MTur em desfavor do Sr. Francisco Evanderto Almeida, ex-Prefeito de Assaré/CE, tendo em vista a impugnação total das despesas do Convênio 703.045/2009 em decorrência da não apresentação de documentação complementar de prestação de contas.
2.	O ajuste, que vigeu de 3/3 a 6/6/2009, teve por objeto incentivar o turismo mediante apoio do projeto “V Patativa do Assaré em Arte e Cultura, cem anos de Poesia”, sendo R$ 200.000,00 a verba federal alocada à avença, quantia que foi repassada mediante a Ordem Bancária 2009OB800314 e creditada na conta específica em 8/4/2009. A contrapartida municipal foi de R$ 9.300,00. 
3.	Após analisar a prestação de contas encaminhada, o MTur concluiu que a documentação não apresentava elementos suficientes que permitissem a emissão de parecer técnico conclusivo a respeito do cumprimento do objeto, razão pela qual efetuou diligência junto ao convenente. Ante a falta de resposta, o Ministério instaurou a presente TCE. 
4.	Encaminhados os autos à Controladoria-Geral da União – CGU, aquele órgão devolveu o processo para o MTur reanalisá-lo, em função de documentação apresentada pelo responsável. Efetuado o reexame das contas, o indigitado Ministério do Turismo concluiu pela glosa integral das despesas do convênio em razão, dentre outras, das seguintes irregularidades: i) Nota Fiscal sem discriminação detalhada dos serviços prestados; ii) assinatura de contrato em data anterior a de início da vigência do convênio; iii) não apresentação do comprovante de pagamento efetuado à empresa contratada; e iv) falta de especificação do valor pago à banda de médio porte, tendo em vista que a contratação dos artistas não teria ocorrido diretamente ou por meio de empresários exclusivos.
5.	O MTur notificou o Município de Assaré/CE e o ex-Prefeito acerca da reprovação da prestação de contas e, como não houve resposta, elaborou novo Relatório do Tomador de Contas, imputando débito no valor original de R$ 199.997,93 ao Sr. Francisco Evanderto Almeida.
6.	No âmbito desta Corte, a então Secex/SC efetuou, por delegação de competência, a citação do Sr. Francisco Evanderto Almeida pelo débito de R$ 200.000,00, abatendo o valor de R$ 46,64, em função da não comprovação da boa e regular aplicação dos recursos recebidos no âmbito do Convênio 703.045/2009.  
7.	Carreadas as respectivas alegações de defesa, a unidade técnica, após analisá-las, propôs, com endosso do MP/TCU, julgar irregulares as contas do responsável, imputando-se-lhe o débito apurado neste processo, com a aplicação da penalidade pecuniária insculpida no art. 57 da Lei 8.443/1992, e encaminhar cópia do Acórdão que sobrevier, acompanhado do Relatório e do Voto que o fundamentarem à Procuradoria da República no Estado do Ceará.
8. 	O encaminhamento acima descrito havia contado com a anuência do Parquet especializado. 
9.	Estando os autos em meu Gabinete, o responsável apresentou novos elementos, motivo pelo qual determinei a restituição dos autos à então Secex/SC para nova análise da matéria. 
10.	Em manifestação derradeira, a unidade instrutiva consignou que a documentação trazida ao processo comprovava o nexo causal entre as despesas havidas e a verba conveniada, bem como que há indícios bastantes a comprovar a efetiva realização do evento.
11.	Aduziu, contudo, que as contas do responsável devem ser julgadas irregulares, com a aplicação da multa pecuniária insculpida no art. 58, incisos I e II, da Lei 8.443/1992, em função de o convênio ter sido assinado em data posterior aos eventos festivos que custeara. 
12.	Colhe-se dos autos que o projeto “V Patativa do Assaré em Arte e Cultura, cem anos de Poesia” foi efetivamente realizado entre os dias 1º a 5 de março de 2009 (peça 2) . A autuação do processo de convênio junto ao MTur data de 3/3/2009 e previa que o evento realizar-se-ia de 3 a 6 de março daquele ano.
13.	Como já destacado, a verba federal foi repassada à municipalidade em 8/4/2009, ou seja, mais de um mês após a realização das festividades. Tal circunstância, per se, indica descumprimento de comando previsto na Portaria Interministerial 127/2008 que veda a realização de despesa em data anterior à vigência do instrumento (art. 39, inciso V) . 
14.	O fato poderia evidenciar que o evento foi custeado com verba de origem distinta da federal, e que o recurso da União teria sido utilizado para outra destinação que não aquela prevista no ajuste.  
15.	Todavia, o ex-alcaide colacionou ao processo, conforme análise da então Secex/SC, a qual incorporo às minhas razões de decidir, documentos que estabelecem o nexo causal entre o recurso conveniado e os desembolsos decorrentes do evento “V Patativa do Assaré em Arte e Cultura, cem anos de Poesia”.
16.	Tem-se à peça 1 (p. 107) cópia da Nota Fiscal emitida pela firma Arara Som Produções – Rosifram Pereira da Silva em 6/3/2009, no valor de R$ 209.300,00, constando, de forma expressa naquele documento que os recursos que a custeavam originaram-se do Convênio MTur 703.045/2009.
17.	Há, ainda, na peça 14 (p. 3) , cópia de extrato do Banco do Brasil da conta específica do ajuste comprovando a transferência do valor de R$ 209.300,00 para Rosifram Pereira da Silva na data de 8/4/2009. 
18.	Resta, portanto, a irregularidade atinente à realização do evento em data pretérita à formalização oficial do ajuste. 
19.	A jurisprudência deste Tribunal tem se inclinado no sentido de não considerar irregularidade grave a transferência da verba conveniada em data posterior à realização do evento, mas ainda na vigência do ajuste. Transcrevo, para melhor esclarecimento, excerto do Voto condutor do Acórdão 8520/2017-TCU-Primeira Câmara, de Relatoria do Ministro Bruno Dantas, em que a matéria foi analisada:
“17. Este tipo de assunto já foi tratado pelo TCU em incontáveis outras oportunidades. A jurisprudência majoritária desta Corte aponta, em casos similares, para a responsabilização de gestores do órgão concedente, incluindo Ministros, Secretários-Executivos, Secretários e Coordenadores-Gerais, pela celebração de convênios com cronogramas de execução e vigências incompatíveis com os períodos de realização dos eventos, resultando no repasse dos recursos em datas posteriores à execução dos objetos, em descumprimento ao estabelecido na IN-STN 1/1997.
18. Nessa linha, Acórdãos 3.956/2015-TCU, 7.320/2014 6.051/2012-TCU, todos da Primeira Câmara, 2.404/2015-TCU e 1.812/2013-TCU e 5.165/2011-TCU, todos da Segunda Câmara, e, 2.218/2013-TCU e 1.934/2009-TCU, ambos do Plenário.
19. De outra parte, em recentes deliberações, o Tribunal adotou solução distinta, Acórdão 4.931/2016-TCU, Acórdão 4.935/2016-TCU e Acórdão 7421/2016-TCU-Primeira Câmara.
20. No Acórdão 4931/2016-TCU-Primeira Câmara, esta Corte, considerando que a liberação intempestiva dos recursos do convênio, envolvendo o MTur, era uma irregularidade recorrente, defendeu que a forma mais apropriada de tratar o assunto, era por meio de avaliação em fiscalização específica ou nas contas desse Ministério.
21. Ponderou que a fiscalização da celebração de execução desses convênios deve ser mais rigorosa e inteligente do que a forma como até o momento tem sido feita. Ainda que, em alguns processos, o Tribunal tenha aplicado multa aos gestores federais que atuaram na aprovação, celebração e prorrogação de ajustes ou na liberação de recursos sem tempo hábil para execução dos eventos apoiados com recursos do MTur (Acórdão 2218/2013-TCU-Plenário, 7.307/2013-TCU-1ª Câmara e 2.404/2015-TCU-2ª Câmara) .
22. No Acórdão 4935/2016-TCU-Primeira Câmara, defendi que, em relação à alta administração do órgão concedente, a falha decorrente da celebração intempestiva de convênios já foi amenizada pelo TCU sob o argumento de que, muito embora a liberação dos recursos em data posterior à realização do evento configure uma situação que não se pode ter como desejável, o descasamento entre as referidas datas não constitui afronta legal quando a transferência dos recursos ocorre na vigência da avença, mostrando-se razoáveis eventuais indícios de que o ente federado tenha realizado despesas e aguardado o recebimento dos recursos federais para efetuar os pagamentos (Acórdão 374/2014-TCU-Segunda Câmara) .”
20.	A circunstância que distingue a situação acima mencionada daquela que ora se analisa é o fato de o convênio, naqueloutro caso, ter sido celebrado em data anterior à realização do evento, ao passo que nestes autos o ajuste foi firmado em 3/3/2009 e o evento ocorreu entre 1º e 5 de março daquele ano.
21.	Tal distinguish, contudo, não impede que o precedente mencionado seja aplicado ao presente processo. É que, conforme demonstrado, dentre as falhas atinentes à gestão de convênios pelo MTur, as quais se repetiram em diversas situações analisadas por esta Corte, encontra-se a celebração de ajustes em data posterior à realização do evento. 
22.	Nesse sentido, demonstrada nos autos a efetiva realização do evento “V Patativa do Assaré em Arte e Cultura, cem anos de Poesia”, aliada à existência de liame causal entre os desembolsos e o recurso conveniado, e, ainda tem por base o fato de que a verba foi transferida na vigência do ajuste – circunstâncias que tem levado o Tribunal a entender pela ausência de irregularidade grave a justificar o sancionamento do responsável –, seria de demasiado rigor apenar o Sr. Francisco Evanderto Almeida exclusivamente pelo fato de o convênio ter sido celebrado durante a realização das festividades que custeava. 
23.	Em conclusão, com as vênias de estilo à Secex/SC e ao MP/TCU, as contas do Sr. Francisco Evanderto Almeida devem ser julgadas regulares com ressalva, expedindo-se-lhe a devida quitação. 
	Ante o exposto, voto por que seja adotado o Acórdão que ora submeto a este Colegiado. 
	
	T.C.U., Sala das Sessões, em 2 de abril de 2019. 
MARCOS BEMQUERER COSTA
Relator